臺灣高等法院刑事判決
110年度上訴字第487號
    上  訴  人  臺灣士林地方檢察署檢察官
    被      告  賴依伶



上列上訴人因被告違反毒品危害防制條例案件，不服臺灣士林地
方法院109年度訴字第275號，中華民國109年12月31日第一審判
決（起訴案號：臺灣士林地方檢察署109年度毒偵緝字第63號）
，提起上訴，本院判決如下：
    主  文
上訴駁回。
    理  由
一、公訴意旨略以：賴依玲前因㈠施用第一級毒品案件，經依法
    院裁定送觀察勒戒後，認無繼續施用毒品之傾向，於民國89
    年1月6日執行完畢釋放，並由臺灣基隆地方檢察署檢察官以
    88年度毒偵字第964號為不起訴處分確定。㈡又因施用第二級
    毒品案件，經依法院裁定送觀察勒戒後，認無繼續施用毒品
    之傾向，於90年9月7日執行完畢釋放，並由臺灣基隆地方檢
    察署檢察官以90年度毒偵字第866號、第867號為不起訴處分
    確定。㈢另於前開觀察勒戒執行完畢後5年內之94年間，因施
    用毒品案件，經臺灣基隆地方法院以94年度基簡字第865號
    判決處有期徒刑4月確定，於95年4月26日易科罰金執行完畢
    。㈣再因施用毒品案件，經臺灣基隆地方法院以99年度訴字
    第833號判決處有期徒刑7月，上訴後，經本院以100年度上
    訴字第686號判決駁回上訴確定。㈤又因施用毒品案件，經臺
    灣基隆地方法院以100年度訴字第469號判決分別處有期徒刑
    3月、7月，應執行有期徒刑8月確定。㈥另因施用毒品案件，
    經臺灣桃園地方法院以100年度審訴字第1968號判決分別處
    有期徒刑8月、4月，應執行有期徒刑10月確定。上開㈤、㈥兩
    案嗣經臺灣桃園地方法院以100年度聲字第5190號裁定應執
    行有期徒刑1年4月確定，並與上開四案接續執行，於102年1
    月15日縮短刑期假釋出監，並付保護管束，於102年4月18日
    假釋期滿未經撤銷，視為執行完畢。詎其仍不知悔改，基於
    混合施用第一級毒品海洛因、第二級毒品甲基安非他命之犯
    意，於108年12月7日晚間7時許，在其新北市○○區○○路0號住
    處廁所內，以將第一級毒品海洛因、第二級毒品甲基安非他
    命放置玻璃球吸食器內燒烤吸食煙霧之方式，混合施用第一
    級毒品海洛因、第二級毒品甲基安非他命1次。嗣其於同日
    晚間10時55分許，在臺北市○○區○○○路0段0號前，搭乘友人
    蔡逢鐘所駕駛車牌號碼000-0000號自用小貨車，因行跡可疑
    ，為警攔檢盤查，當場於該車排檔處扣得其所有，施用後剩
    餘之第二級毒品甲基安非他命1包（驗餘淨重0.8248公克)及
    玻璃球吸食器2顆（內含第二級毒品甲基安非他命殘渣，量
    微無法磅秤），經徵其同意採集其尿液送驗，結果呈安非他
    命、甲基安非他命、嗎啡、可待因陽性反應，始悉上情。因
    認被告所為，涉犯毒品危害防制條例第10條第1項之施用第
    一級毒品、同法第10條第2項之施用第二級毒品罪嫌等語。
二、原審判決意旨略以：被告前因施用毒品案件，經臺灣基隆地
    方法院以90年度毒聲字第1081號裁定送觀察、勒戒確定，被
    告於90年9月7日因無繼續施用傾向釋放出所，並由臺灣基隆
    地方檢察署檢察官以90年度毒偵字第866號、第867號為不起
    訴之處分確定，此後即未再受觀察、勒戒或強制戒治等情，
    有本院被告前案紀錄表在卷可考。則被告本案施用毒品犯行
    ，距其前次觀察、勒戒或強制戒治釋放已逾3年，已不得追
    訴、處罰，而應由檢察官依職權裁量是否聲請法院裁定觀察
    、勒戒或為命附條件之緩起訴處分。檢察官本案起訴程序即
    屬違背規定，自應由法院諭知公訴不受理之判決，並不經言
    詞辯論為之。至被告雖於前次觀察、勒戒釋放後，另因犯施
    用毒品罪經起訴、判刑、執行，但依照前開說明，於本案結
    論不生影響，附此敘明等語。
三、檢察官上訴意旨略以：
  ㈠按毒品危害防制條例部分條文業於109年1月15日修正公布，
    並於109年7月15日施行。修正後該條例第20條第3項規定：
    「依前項規定為觀察、勒戒或強制戒治執行完畢釋放後，3
    年後再犯第10條之罪者，適用前二項之規定」，對於具體案
    件新舊法如何適用，增訂該條例第35條之1之過渡條款，以
    杜爭議。其就審判中之案件，於第2款規定：「本條例中華
    民國108年12月17日修正之條文施行前犯第10條之罪之案件
    ，於修正施行後，依下列規定處理：……二、審判中之案件，
    由法院或少年法院（地方法院少年法庭）依修正後規定處理
    ；依修正後規定應為不起訴處分或不付審理之裁定者，法院
    或少年法院（地方法院少年法庭）應為免刑之判決或不付審
    理之裁定。」此皆為求程序經濟之過渡條款規定，核屬立法
    形成，且無違反憲法基本原則。基此，犯施用毒品罪，觀察
    、勒戒或強制戒治執行完畢釋放後，3年後再犯施用毒品罪
    者，即應適用觀察、勒戒及強制戒治之規定，而就修正施行
    前犯此類施用毒品罪之審判中案件，於修正施行後，法院自
    應依修正後之規定處理。從而，事實審據此依職權為觀察、
    勒戒之裁定，自無違誤可指；又起訴程序是否違背規定，係
    以案件起訴並繫屬於法院之時點為判斷標準，只要起訴時合
    於法律規定，縱嗣後因法律變更致使法院須為不同處理，仍
    無從反推檢察官之起訴違背規定，最高法院109年台抗字第1
    740號刑事裁定可資參照。經查，本案係於毒品危害防制條
    例修正施行前係屬於原審法院，斯時修正後之該條例尚未施
    行，則檢察官依當時有效之規定，認被告行為構成犯罪，而
    將之提起公訴，自屬合法而無起訴程序違背規定，原審判決
    逕認本件檢察官起訴程序違背規定，似有判決違背法令之違
    誤。
  ㈡又毒品危害防制條例第35條之1立法理由載明：「關於具體案
    件適用新舊法之說明如下：若該等案件於修正施行前已繫屬
    於法院或少年法院（地方法院少年法庭）者，為求程序之經
    濟，法院或少年法院（地方法院少年法庭）應依修正施行後
    之規定處理，即應依職權為觀察、勒戒或強制戒治之裁定。
    依修正施行後之規定，受觀察、勒戒人無繼續施用傾向者或
    強制戒治期滿後，應為不起訴處分或不付審理之裁定者，法
    院或少年法院（地方法院少年法庭）應為免刑之判決或不付
    審理之裁定。」而本案係於修正後之毒品危害防制條例施行
    前提起公訴並繫屬於原審法院，揆諸上開立法理由，原審判
    決亦應逕為觀察勒戒裁定，尚非逕為不受理判決。且附命完
    成戒癮治療之緩起訴處分，係屬檢察官於偵查中之職權，犯
    施用第一、二級毒品之罪者，檢察官於偵查中本會裁量被告
    應以毒品危害防制條例第24條附命完成戒癮治療之緩起訴處
    分抑或以同條例第10條提起公訴，是若檢察官選擇提起公訴
    時，應認檢察官已審酌裁量權，然原審判決逕認檢察官尚須
    依職權裁量是否聲請法院觀察、勒戒或為命附條件之緩起訴
    處分，而不適用毒品危害防制條例第35條之1規定，顯係逾
    越法律文義，而有判決違背法令之違誤。是原審認事用法尚
    嫌未恰云云。
四、本院查：
  ㈠起訴之程序違背規定者，法院應諭知不受理之判決；又對於
    原審諭知不受理之判決上訴時，第二審法院認其為無理由而
    駁回上訴，得不經言詞辯論為之，刑事訴訟法第303條第1款
    、第372條分別定有明文。
  ㈡109年7月15日增訂施行之毒品危害防制條例第35條之1第1款
    及第2款前段規定，施行前犯第10條之罪之案件，於施行後
    ，偵查中，由檢察官依修正後規定處理；審判中，由法院或
    少年法院（地方法院少年法庭）依修正後規定處理。是犯第
    10條之罪者，不論係修正前後，均應依新法規定處理。
  ㈢施用第一、二級毒品為犯罪行為，毒品危害防制條例第10條
    設有處罰規定。故施用第一、二級毒品者，本應科以刑罰。
    惟基於刑事政策，對合於一定條件之施用者，則依同條例第
    20條之規定，施以觀察、勒戒及強制戒治之保安處分。又10
    9年1月15日修正公布、同年7月15日施行之毒品危害防制條
    例第20條第3項規定，犯第10條之罪於觀察、勒戒或強制戒
    治執行完畢釋放後，3年後再犯第10條之罪者，適用本條前2
    項之規定。上開所謂「3年後再犯」，只要本次再犯（不論
    修正施行前、後）距最近1次觀察、勒戒或強制戒治執行完
    畢釋放，已逾3年者，即該當之，不因其間有無犯第10條之
    罪經起訴、判刑或執行而受影響。其理由略以：87年5月20
    日毒品條例公布施行後之刑事政策，對於施用毒品者，已揚
    棄純粹的犯罪觀，雖強調「除刑不除罪」之理念，認為施用
    毒品者具有「病患性犯人」之特質，惟囿於當時戒治及醫療
    體系均不完整、專業人員欠缺且戒毒知識尚有不足，社會大
    眾仍視施用毒品者為「犯人」而非「病患」，暨相關戒毒及
    事後之追蹤、輔導配套措施亦不完備，其刑事政策明顯將施
    用毒品者偏向「犯人」身分處理，導致監獄人滿為患，且施
    用毒品人口不減反增。為此，戒毒政策不得不改弦易轍，開
    始正視施用毒品者實屬「病患」之特質。先於97年新增毒品
    條例第24條附命完成戒癮治療緩起訴制度，確立「附命緩起
    訴」及「觀察、勒戒或強制戒治」雙軌治療模式。本次修正
    之毒品條例第20條第3項及第23條第2項，雖僅將原條文之再
    犯期間由「5年」改為「3年」，惟鑑於將施用毒品者監禁於
    監獄內，僅能短期間防止其接觸毒品，因慣用毒品產生之「
    心癮」根本無法根除，並慮及毒品條例施行多年累積之戒毒
    經驗及實效，暨逐步擴充之醫療、戒癮機構、專業人力、社
    區支援系統等資源，尤以本次毒品條例第24條修正，擴大檢
    察官對施用毒品者附條件緩起訴處分之範圍，使其能視個案
    具體情形給予適當多元社區處遇。本次修正後對於施用毒品
    者之思維，自應與時俱進，擺脫以往側重於「犯人」身分之
    處罰，著重其為「病患」之特質，並以「治療」疾病為出發
    點，重新評價前揭所謂「3年後再犯」之意義。又毒品戒除
    不易，須經長期且持續之治療，施用毒品者既被視為「病患
    性犯人」，最佳處遇方式即為治療。對於施用毒品者之治療
    方式，有機構外之處遇（如自行赴醫院戒癮、附命完成戒癮
    治療緩起訴處分等），或機構內之觀察、勒戒或強制戒治；
    至對施用毒品者科以刑罰，無非在運用刑罰之一般預防功能
    以嚇阻毒品之施用。監獄為執行場所而非戒癮專責機構，針
    對施用毒品者及其再犯之特性，法務部於106年12月5日頒訂
    之「科學實證之毒品犯處遇模式計畫」，目的即是積極引進
    地區醫療體系之協助，提供毒癮戒治，落實社區追蹤輔導及
    治療之銜接，俾修復創傷、預防再犯。惟刑罰因涉及人身自
    由之基本權，故於施用毒品初犯時皆以傳統之機構外或機構
    內處遇方式治療，如再施用毒品時，始科以刑事責任。而當
    刑罰處遇仍不能有效幫助施用毒品者改善惡習時，即表示無
    法以此方式發揮治療效果，若繼續施以刑罰只具懲罰功能，
    不僅無法戒除毒癮，更漸趨與社區隔離，有礙其復歸社會。
    基於憲法應保障人民之生存權，及根據每個國民生存照顧需
    要提供基本給付之理念，為協助施用毒品者戒除毒癮復歸社
    會，對於經監獄監禁處遇後仍再犯之施用毒品者，更應恢復
    以機構內、外之治療協助其戒除毒癮。此即本次修正毒品條
    例第20條第3項關於施用毒品者所謂「3年後再犯」係何所指
    之立法真諦。除檢察官優先適用第24條命附條件緩起訴處分
    處遇（不論幾犯，亦無年限）外，對於施用毒品初犯者，應
    適用第20條第1項、第2項為機構內之觀察、勒戒或強制戒治
    ；若於上開機構內處遇執行完畢釋放後，於「3年內再犯」
    者，依第23條第2項規定，應依法追訴；倘於「3年後再犯」
    自應再回歸到傳統醫療體系機構內重為觀察、勒戒或強制戒
    治之治療。是對於戒除毒癮不易者，唯有以機構內、外處遇
    及刑事制裁等方式交替運用，以期能控制或改善其至完全戒
    除毒癮。綜上，對於毒品條例第20條第3項及第23條第2項所
    謂「3年後（內）再犯」，自應跳脫以往窠臼，以「3年」為
    期，建立「定期治療」之模式。其規定中所謂「3年後再犯
    」，只要本次再犯（不論修正施行前、後）距最近1次觀察
    、勒戒或強制戒治執行完畢釋放，已逾3年者，即該當之，
    不因其間有無犯第10條之罪經起訴、判刑或執行而受影響等
    旨。（最高法院109年度台上大字第3826號裁定、109年度台
    上字第3098號、第3240號、第4105號判決意旨參照）。
　㈣復按修正後毒品危害防制條例第35條之1第2款前段規定，該
    次修正施行前犯同條例第10條之罪之案件，於該條例施行後
    ，審判中，由法院或少年法院（地方法院少年法庭）依修正
    後規定處理。是不符合上述3年內再犯之施用第二級毒品案
    件，因不具備訴追條件，起訴之程序違背規定，應依刑事訴
    訟法第303條第1款規定，為公訴不受理之判決，就新法施行
    時尚在法院審判中之該類案件，依上開說明，即屬起訴後因
    法律修正之情事變更事由，致檢察官起訴欠缺訴追條件之情
    形，亦應依刑事訴訟法第303條第1款規定，為公訴不受理之
    判決。至修正後毒品危害防制條例第35條之1第2款後段固規
    定：「依修正後規定應為不起訴處分或不付審理之裁定者，
    法院或少年法院（地方法院少年法庭）應為免刑之判決或不
    付審理之裁定。」，並於立法說明謂：「若該等案件於修正
    施行前已繫屬於法院或少年法院（地方法院少年法庭）者，
    『為求程序之經濟，法院或少年法院（地方法院少年法庭）
    應依修正施行後之規定處理，即應依職權為觀察、勒戒或強
    制戒治之裁定』」等語，似欲透過立法說明由法院依職權裁
    定觀察、勒戒或強制戒治，以替代第20條第1項、第2 項所
    定應由檢察官提出觀察、勒戒或強制戒治之聲請，惟若檢察
    官之「起訴之程序違背規定」，法院當不能「為求程序之經
    濟」便宜行事，而應嚴守程序上之正義，尊重檢察官之裁量
    權，並保障施用毒品者能獲得妥適並完善治療或其他有利戒
    毒途徑處遇之機會，法院自不能僭越檢察官之職權，逕對施
    用毒品者裁定應予觀察、勒戒或強制戒治。（最高法院109
    年度台上字第3826號判決意旨參看）
  ㈤查：公訴意旨認本案被告施用第一級毒品海洛因、第二級毒
    品甲基安非他命之時間為「108年12月7日晚上7時許」；復
    觀諸卷附本院被告前案紀錄表，可知被告前於90年間，因施
    用毒品案件，經臺灣基隆地方法院以90年度毒聲字第1081號
    裁定送觀察、勒戒確定，於90年9月7日因無繼續施用傾向釋
    放出所，並由臺灣基隆地方檢察署檢察官以90年度毒偵字第
    866號、第867號為不起訴之處分確定；被告其後雖有因施用
    毒品案件經法院判處罪刑確定及執行完畢之情形，但此後迄
    今並無再受觀察、勒戒或強制戒治等保安處分之裁判及執行
    ，期間亦未受「附命緩起訴」，有本院被告前案紀錄表在卷
    可憑。而本件檢察官起訴認被告施用第一級毒品海洛因、第
    二級毒品甲基安非他命之時間為「108年12月7日晚上7 時許
    」，距其最近1次犯施用毒品經觀察勒戒執行完畢釋放之90
    年9月7日，期間已逾3年，依前揭說明，自應依修正毒品危
    害防制條例第20條第3項規定，再給予被告適用觀察、勒戒
    之機會，使其得以治療之方式代替刑罰。
五、檢察官就本件被告施用毒品案，依修正前毒品危害防制條例
    規定提起公訴，起訴程序固未違背當時規定；然依新修正之
    毒品危害防制條例規定，已不得追訴，原審因以法律修正後
    之情事變更，致檢察官起訴欠缺訴追條件，諭知公訴不受理
    之判決，且不經言詞辯論為之，於法核無不合。檢察官提起
    本案上訴，指摘原判決諭知公訴不受理有適用法律之違誤，
    為無理由，應予駁回，並不經言詞辯論為之。
據上論斷，應依刑事訴訟法第368條、第372條，判決如主文。
中　　華　　民　　國　　110 　年　　3 　　月　　3 　　日
                  刑事第一庭    審判長法　官  李釱任
                                      法　官  崔玲琦
                                      法　官  梁耀鑌
以上正本證明與原本無異。
如不服本判決，應於收受送達後20日內向本院提出上訴書狀，其
未敘述上訴之理由者並得於提起上訴後20日內向本院補提理由書
（均須按他造當事人之人數附繕本）「切勿逕送上級法院」。
                                      書記官  宗志強
中　　華　　民　　國　　110 　年　　3 　　月　　3 　　日